【裁判字號】    95,訴,1296
【裁判日期】    950904
【裁判案由】    返還借款
【裁判全文】
臺灣臺北地方法院民事判決              95年度訴字第1296號
原      告  乙○○
訴訟代理人  楊宗儒律師
複 代理 人  丙○○律師
被      告  甲○○原名：蔡明.
訴訟代理人  葉繼升律師
上列當事人間請求返還借款事件，本院於民國95年8月21日言詞
辯論終結，判決如下：
    主  文
原告之訴駁回。
訴訟費用由原告負擔。
    事實及理由
一、原告起訴主張：其於民國85年1月8日及同年月13日，分別借
    款新台幣（下同）70萬元及100萬元予被告，雙方並約定於
    同年4月8日及13日還款，利息分別為每月16,800元及24,000
    元。嗣被告即以按月簽發支票或轉帳方式支付利息至86年8
    月止，共計支付利息441,600元。於86年6月間，被告為示還
    款誠意，主動以其所有之台中市○○區○○段第497號土地
    所有權應有部分8分之3（下稱系爭土地）設定第3順位抵押
    權（下稱系爭抵押權）予原告。迄89年9月間，原告依台灣
    台中地方法院民事執行處通知行使系爭抵押權並聲請參與分
    配，始發覺系爭抵押權可能無法受償，遂請被告簽發票號08
    7403、面額300萬元，到期日87年6月25日之本票（下稱系爭
    本票）1紙，且於89年10月間，獲台灣台中地方法院裁定准
    予強制執行確定在案，為此，爰依消費借貸之法律關係，請
    求被告返還上開借款及法定遲延利息等語。並聲明：被告應
    給付原告300萬元，及自87年6月26日起至清償日止按年息5%
    計算之利息。
二、被告則以：原告持有系爭本票係因原告與其父親蔡金茂間之
    投資糾紛，而由原告要求被告簽發者。另系爭抵押權之設定
    則係因投資購買登記在被告名下之土地遭查封，為使原告透
    過強制執行程序分配餘款所為之設定，亦與原告主張之上開
    借款無關。被告從未向原告借貸，亦未曾收受原告交付之借
    款，原告訴請被告返還借款，為無理由等語，資為抗辯。並
    聲明：原告之訴駁回。
三、兩造不爭執之事實：
（一）被告曾簽發系爭本票乙紙與原告，經原告向台灣台中地方
      法院聲請本票准予強制執行，該院於89年10月18日以89年
      度票字第15199號民事裁定准予強制執行確定在案。
（二）被告於86年6月26日以其所有之系爭土地設定系爭抵押權
      予原告，原告並於台灣台中地方法院89年度執字第19302
      號拍賣抵押物執行事件聲明參與分配，惟未分配任何款項
      。
（三）原告曾經投資甲寅建設股份有限公司（下稱甲寅公司），
      而甲寅公司之負責人為被告之父親蔡金茂。
四、本件爭點：（本院95年4月10月及同年8月21日言詞辯論筆錄
    ）
（一）被告是否曾向原告借款300萬元？並交付予被告？
（二）原告追加被告是否有承擔300萬元債務之爭點，是否符合
      民事訴訟法第270條之1第3項但書之規定？
（三）如認原告追加被告是否有承擔300萬元債務之爭點，符合
      民事訴訟法第270條之1第3項但書之規定，則原告上開之
      請求是否有理？
    爰分述如下：
（一）被告是否曾向原告借款300萬元？並交付予被告？
  １、按「稱消費借貸者，謂當事人一方移轉金錢或其他代替物
      之所有權於他方，而約定他方以種類、品質、數量相同之
      物返還之契約。」民法第474條第1項定有明文。可知，我
      國民法所規範之消費借貸，係屬要物契約，除當事人合意
      外，須交付金錢或其他代替物，以移轉所有權於他方，始
      能成立。次按當事人主張有利於己之事實者，就其事實有
      舉證之責任，民事訴訟法第277條前段定有明文，主張法
      律關係存在之當事人，應就該法律關係發生所須具備之特
      別要件，負舉證之責任，至於他造主張有利於己之事實（
      變更或消滅之特別要件），則應由他造舉證證明（最高法
      院48年台上字第87號判例參照）。是當事人主張有金錢借
      貸關係存在，須就其發生所須具備之要件即借貸意思表示
      互相一致及金錢之交付負舉證之責，始能認為有金錢借貸
      關係存在。
  ２、經查：
 （1）原告主張：其於85年1月8日及同年月13日，分別借款70萬
      元及100萬元予被告，雙方並約定於同年4月8日及13日還
      款，利息分別為每月16,800元及24,000元。嗣被告即以按
      月簽發支票或轉帳方式支付利息至86年8月止，共計支付
      利息441,600元等情，固據其提出原告之台北區中小企業
      銀行社子分行0000000000000號活期儲蓄存款存摺內票據
      託收及存款存入、支出紀錄，台北區中小企業銀行帳號00
      00000000000號之票據代收存摺，台北國際商業銀行帳號
      000000000000號之客戶歷史資料查詢明細表（85年1月～
      同年6月）等件為證，惟依原告所提之上開證物所示，該
      等證物均僅有「日期」及「金額」等之記載，而無「當事
      人」之記載，是能否據此證物證明上開金額係被告基於兩
      造間借貸意思表示之一致，由被告以自己之名義簽發支票
      或轉帳前述金額予原告，已有可疑。
 （2）原告復主張被告償還該本息之票據主要係由下列4個帳戶
      所簽發：即大眾銀行台中分行504-4號帳戶、大眾銀行台
      中分行586-0號帳戶、安泰銀行台中分行000000-0號帳戶
      ，及台中區中小企業銀行0884號帳戶。然上開大眾銀行台
      中分行504-4號帳戶，與被告父親蔡金茂在大眾銀行台中
      分行開設之2個帳戶之1之000000000000號後4碼相同；而
      大眾銀行台中分行586-0號帳戶與甲寅公司在大眾銀行台
      中分行開設之3個帳戶之1之000000000000號帳戶後4碼相
      同；又安泰銀行台中分行之000000-0號帳戶，與甲寅公司
      於安泰銀行台中分行開設之000000000000號帳戶後7碼相
      同，有被告提出之蔡金茂及甲寅公司於大眾銀行台中分行
      帳戶明細、甲寅公司於安泰銀行台中分行支票存款帳戶對
      帳單附卷可稽，足見，上開帳戶分別係被告父親蔡金茂及
      甲寅公司所有，並非被告所有之帳戶，要與被告無關甚明
      。
 （3）原告另以被告簽發系爭之本票及將系爭土地設定系爭抵押
      權予原告主張：兩造間有前開之借款關係存在，並提出台
      北國際商業銀行帳號0000000000000號客戶歷史資料查詢
      明細表，台北區中小企業銀行社子分行帳號0000000000
      000號活期儲蓄存摺，證明其之前投資已於84年10月獲利
      了結，系爭本票之簽發與上開投資無關，且系爭抵押權早
      於86年間即設定，迄於89年間始進行拍賣程序，故被告之
      抗辯顯不合情理，被告應就其「投資糾紛」及「投資失利
      」負舉證之責等語，被告則以前詞置辯。查依被告提出之
      台灣台中地方法院86年1月15日及同年4月14日86年執全字
      第102號函，有上開函文在卷可憑，可知，系爭土地於86
      年6月26日設定系爭抵押權前，系爭土地在86年1月15日即
      曾受查封登記，並於86年4月14日囑託塗銷查封，非如原
      告主張係於89年始被查封。況本票係屬無因證券，票據債
      務人雖不得以自己與發票人或執票人前手間所存在之抗辯
      事由，對抗執票人。然發票人非不得以自己與執票人間所
      存之抗辯事由對抗執票人，此觀票據法第13條前段之反面
      解釋自明。是發票人一旦提出基礎原因關係不存在之對人
      抗辯，執票人自應就該基礎原因關係存在之積極事實，負
      舉證責任。故被告簽發系爭本票之原因究係投資糾紛或係
      借貸關係，原告仍須就借貸關係存在之積極事實，負舉證
      責任，在原告舉證證明兩造間確有借貸關係存在前，被告
      自無庸就原告與被告父親蔡金茂間迄今是否存在投資糾紛
      乙事，負舉證之責。
 （4）此外，原告復無法就其主張兩造間就上開之借貸有意思表
      示一致，及金錢交付之有利事實，加以舉證以實其說，則
      依上開１之說明，原告主張被告向其借款300萬並已交付
      即屬無據，尚難遽採。
（二）原告追加被告是否有承擔300萬元債務之爭點，是否符合
      民事訴訟法第270條之1第3項但書之規定？
  １、按民事訴訟法第270條之1第3項但書規定：「當事人就其
      主張之爭點，經依第1項第3款或前項為協議者，應受其拘
      束。但經兩造同意變更，或因不可歸責於當事人之事由或
      依其他情形協議顯失公平者，不在此限。」
  ２、查兩造於本院95年4月10日言詞辯論期日，已協議將本件
      之爭點簡化為：「被告是否曾向原告借款300萬元？並交
      付予被告？」，嗣原告於本院95年8月21日言詞辯論時，
      復主張增列：「被告是否有承擔300萬元債務？」之爭點
      ，此雖為被告所不同意，有各該筆錄在卷可按，然被告是
      否有承擔該300萬元債務，涉及原告得否請求被告返還上
      開借款，為兩造重要之攻擊防禦方法之一，如未將之列為
      本件訴訟之爭點，本院認依其情形對被告顯有失公平，爰
      依前述民事訴訟法第270條但書之規定，認應不受兩造於
      95年4月10月言詞辯論筆錄原爭點協議之拘束，有就原告
      上開之主張，增列為本件爭點之一之必要。
（三）如認原告追加被告是否有承擔300萬元債務之爭點，符合
      民事訴訟法第270條之1第3項但書之規定，則原告上開之
      請求是否有理？
      原告主張：縱使該300萬元之借貸關係係存在於原告與被
      告父親蔡金茂間，惟於被告簽立系爭本票時，應認被告已
      自其父親蔡金茂處承擔該筆債務等語，惟為被告所否認，
      辯以：其簽發系爭本票係為系爭抵押權之設定，供原告參
      與分配作為債權憑證之用，並無承擔該債務之意思等語。
      經查：本件原告主張之上開債務承擔，無論係併存或免責
      之債務承擔，承擔債務之人必須有承擔該債務之意思表示
      ，始能成立，本件被告雖簽有系爭之本票，惟其簽發本票
      之基礎原因關係是否係為其父親蔡金茂承擔債務，依上述
      舉證責任分配之法則，執票人應就該基礎原因關係存在之
      積極事實，負舉證之責。是被告既已為如上之抗辯，原告
      自應就被告簽發本票乃為其父親承擔債務之事實，負舉證
      責任，原告未能就其主張有利之事實，提出證據證明被告
      有承擔債務之意思，此部分之主張自仍屬無據，不能採信
      。
五、綜上所述，原告依消費借貸法律關係訴請被告給付如其聲明
    所示，為無理由，應予駁回。
六、本件事證已臻明確，兩造其餘之攻擊、防禦方法，核與判決
    結果不生影響，爰毋庸一一論述，併此敘明。
七、據上論結，本件原告之訴，為無理由，依民事訴訟法第78條
    ，判決如主文。
中    華    民    國    95    年    9     月    4    日
                  民事第四庭  法  官  陳邦豪
以上正本係照原本作成。
如對本判決上訴，須於判決送達後二十日之不變期間內，向本院
提出上訴狀。
中    華    民    國    95    年    9     月    4    日
                              書記官  薛德芬


司法院資訊處製作；財團法人民間司法改革基金會備份。
